【裁判字號】    98,訴,1868
【裁判日期】    981021
【裁判案由】    塗銷抵押權登記
【裁判全文】
臺灣臺中地方法院民事判決              98年度訴字第1868號
原      告  彰化商業銀行股份有限公司
法定代理人  己○○
訴訟代理人  丙○○  台北市中山.
被      告  丁○○
            甲○○
            乙○○
上列當事人間請求塗銷抵押權登記事件，本院於民國98年9月30
日言詞辯論終結，判決如下：
    主      文
原告之訴駁回。
訴訟費用由原告負擔。
    事實及理由
壹、程序方面：
    被告乙○○未於最後言詞辯論期日到場，核無民事訴訟法第
    386條各款所列情形，應依原告之聲請，就被告乙○○部分
    由其一造辯論而為判決。
貳、兩造之主張：
一、本件原告主張：
  (一)訴外人貿田興工業股份有限公司（下稱貿田興公司）前向原
    告借款新台幣（下同）66,966,640元，並以被告丁○○為連
    帶保證人，而該筆借款前已逾期，業經本院以98重訴字第
    116號和解筆錄成立和解在案，惟至今仍未清償，原告與訴
    外人貿田興公司及被告丁○○間之債權債務關係仍然存續。
    詎料被告丁○○竟於民國97年2月20日就其所有坐落台中縣
    太平市○○段1054地號，地目建，面積332.88平方公尺，權
    利範圍全部之土地（下稱系爭土地），設定擔保債權總金額
    250萬元之普通抵押權予被告甲○○；復於97年7月7日又就
    系爭土地設定擔保債權總金額800萬元之最高限額抵押權予
    被告乙○○。而被告丁○○對原告負有連帶保證債務，被告
    丁○○就系爭土地設定抵押權予被告甲○○、乙○○之行為
    ，將使原告之債權無法受償，顯已害及原告私法上之地位。
    從而，原告此種不安定之狀態能以確認判決除去，是以原告
    有提起本件確認之訴之法律上利益。又被告間若無法證明其
    債權債務關係存在，則依抵押權從屬於債權之原則，被告等
    即有通謀以虛偽意思表示訂立虛偽消費借貸契約以遂被告丁○○藉設定抵押權脫產之目的，其消費借貸契約依民法第87
    條第1項前段，自屬無效。而依最高法院67年5月23日第5次
    民事庭總會決議，「債務人欲免其財產被強制執行，與第三
    人通謀而為虛偽意思表示，將其所有不動產為第三人設定抵
    押權，債權人可依侵權行為之法則，請求第三人塗銷登記，
    亦可行使代位權，請求塗銷登記，兩者任其選擇行使之。」
    ，被告等即應塗銷系爭抵押權之設定登記。此外，本件係消
    極確認之訴，就有利事實之舉證責任，依司法院院字第2269
    號意旨，事實為法律關係發生之特別要件者，在消極確認之
    訴，應由被告就其存在負舉證之責任，是以本件訴訟被告間
    債權債務關係、消費借貸資金流向一事，應由被告等負舉證
    責任。為此，爰依民法通謀虛偽意思表示無效之規定求為判
    決如先位聲明所示。
  (二)縱認被告間確有消費借貸法律關係存在，惟依民法第244條
    第1項及第2項規定：「債務人所為之無償行為，有害及債權
    者，債權人得聲請法院撤銷之。」、「債務人所為之有償行
    為，於行為時明知有損害於債權人之權利者，以受益人於受
    益時亦知其情事者為限，債權人得聲請法院撤銷之。」，而
    此項撤銷權兼具形成權與請求權之性質，原告於訴請被告等
    塗銷抵押權設定登記時，得依同條第4項規定並聲請受益人
    回復原狀。本件被告等就消費借貸契約及資金流向，若無法
    盡其舉證責任，則該抵押權之設定行為自屬無對價關係，而
    原告對被告丁○○之債權係發生於88至90年間，則被告丁○○於97年2月20日及97年7月7日之抵押權設定登記，顯係在
    原告債權發生之後所為之無償行為，即應認為有損害於原告
    之債權，原告自可依法訴請撤銷前開被告等間之抵押權設定
    行為及塗銷抵押權登記。又若被告等間以不相當對價設定抵
    押權，縱認屬有償行為，其行為亦有害原告之債權，原告亦
    得依民法第244條第2項及第4項規定，行使撤銷權併同聲請
    塗銷登記。
  (三)對被告抗辯所為之陳述：
    1.被告丁○○稱原告自九二一大地震後九年間都未曾向其催
      討，此乃因借款人貿田興公司原先都有按期繳款，直到97
      年7月間才未按規定繳息。被告甲○○稱其與被告丁○○
      間有金錢消費借貸關係，而金錢消費借貸之成立，以有金
      錢交付為成立要件，此為民法第474條所明定。所謂交付
      ，依債之本旨，係指將對該筆款項之管領力完全移轉他方
      ，由他方支配、管理、占有該筆借款謂之。是以被告甲○○既主張其與被告丁○○間有此金錢消費借貸關係，被告
      甲○○即應就兩者間250萬元之借款完全移轉被告丁○○
      支配管理占有之事實狀態負舉證責任，否則難認被告甲○○主張之消費借貸關係成立。又有關被告甲○○及被告丁○○間之債權債務關係，被告甲○○僅謂係被告丁○○及
      其父向被告甲○○與其夫林武結夫婦所借，惟其提出之本
      票，係由被告丁○○簽發予被告甲○○，則其消費借貸關
      係應係存在於被告丁○○與被告甲○○間，然依被告甲○○所提之匯款紀錄，其中150萬元係自訴外人林武結所有
      之帳號所匯，其餘100萬元始自被告甲○○所有之帳號匯
      出，其等匯出之金額均係97年2月15日當日存入並隨即匯
      出，然其等帳戶內平時之餘額甚小，應請被告甲○○證明
      其當時具有相當資力允諾如此高額借款，且依被告甲○○
      所提供之匯款回單可知，上述金額均係匯予訴外人臺託實
      業股份有限公司（下稱臺託公司），而非被告丁○○，足
      見被告丁○○、甲○○間之消費借貸關係因無款項交付，
      違背借貸契約要物性而自始不生效力，從而本件系爭抵押
      權擔保之債權，自屬不存在，依抵押權從屬性原則，該抵
      押權亦失所附麗。
    2.另就被告乙○○部分，依其所述，可認系爭債權債務關係
      係存在被告乙○○及訴外人戊○○間，而非被告乙○○及
      被告丁○○之間。而被告丁○○為被告乙○○設定之抵押
      權為最高限額抵押權，最高限額抵押權所擔保之債權，因
      擔保債權確定而失其流動性，並於最高限額抵押權確定後
      ，發生「僅於確定時存在之債權原本為抵押權擔保範圍，
      至嗣後所生之債權原本，縱係源於最高限額抵押權所擔保
      之基礎關係，亦非擔保效力所及。」，依系爭土地之登記
      謄本，可知系爭土地已於97年9月18日經原告聲請假扣押
      在案，依民法第881-12條第1項第6款可知，被告乙○○之
      最高現額抵押權所擔保之債權業已確定，故該最高限額抵
      押權已具消滅上之從屬性，而最高限額抵押權擔保之債權
      不存在，已如前述，原告自得訴請塗銷系爭抵押權登記。
  (四)並聲明：
    1.先位聲明：
    (1)確認被告丁○○、甲○○間就被告丁○○所有坐落台中縣
      太平市○○段1054地號，地目建，面積332.88平方公尺，
      權利範圍全部之土地，於97年2月20日向台中縣太平地政
      事務所登記，收件年期字號97年平普資字第014790號，權
      利價值250萬元之抵押債權不存在，並塗銷其抵押權設定
      登記。
    (2)確認被告丁○○、乙○○間就被告丁○○所有坐落台中縣
      太平市○○段1054地號，地目建，面積332.88平方公尺，
      權利範圍全部之土地，於97年7月7日向台中縣太平地政事
      務所登記，收件年期字號97年平普資字第062160號，權利
      價值800萬元之抵押債權不存在，並塗銷其抵押權設定登
      記。
    2.備位聲明：
    (1)被告丁○○、甲○○間就被告丁○○所有坐落台中縣太平
      市○○段1054地號，地目建，面積332.88平方公尺，權利
      範圍全部之土地，於97年2月20日向台中縣太平地政事務
      所登記，收件年期字號97年平普資字第014790號，權利價
      值250萬元之抵押權設定行為應予撤銷，並塗銷其抵押權
      設定登記。
    (2)被告丁○○、乙○○間就被告丁○○所有坐落台中縣太平
      市○○段1054地號，地目建，面積332.88平方公尺，權利
      範圍全部之土地，於97年7月7日向台中縣太平地政事務所
      登記，收件年期字號97年平普資字第062160號，權利價值
      800萬元之抵押權設定行為應予撤銷，並塗銷其抵押權設
      定登記。
二、被告丁○○則以：
    被告丁○○家族公司臺託公司於97年2月15日因急需現金，
    由被告丁○○及其父戊○○暨公司職員即訴外人黃秀鶯一起
    出面向被告甲○○及夫林武結借調現金，經被告甲○○夫婦
    同意後，被告丁○○即至被告甲○○介紹之代書黃淑慧處辦
    理土地抵押設定登記手續，事後被告甲○○之夫林武結亦分
    別至彰化五信及六信共匯款三筆，合計250萬元。另被告丁○○向被告乙○○設定抵押權，亦是因被告丁○○家族公司
    臺託公司於97年積欠現金，被告乙○○為被告丁○○之父戊○○多年好友，原本欲向其借現金，但因被告乙○○手頭亦
    不寬裕，便由訴外人戊○○提議由被告乙○○簽發6張支票
    交由臺託公司借調現金，臺託公司亦簽發6張支票供被告乙○○作擔保，被告乙○○簽發之支票都交由訴外人戊○○週
    轉，應都有兌現，共計300萬元。其後被告丁○○有寫借據
    給被告乙○○，系爭抵押權則是開票當日設定的，確切日期
    因當時很緊急所以記不得。又貿田興公司自九二一地震後即
    未營業，九年間原告都未曾向被告丁○○催討，直至97年才
    有催討動作，卻稱被告丁○○侵害其債權等語，資為抗辯。
    並答辯聲明：原告之訴駁回。
三、被告甲○○則以：
    這筆款項確是被告丁○○父子於97年2月15日向被告甲○○
    夫妻所借。因被告甲○○夫妻於彰化五信有四張定存單，每
    張金額各50萬元，其中二張是被告甲○○名義，另二張是被
    告甲○○之夫林武結名義，又六信有一張定存單，金額為50
    萬元，是被告甲○○之夫林武結名義。被告甲○○夫妻乃至
    彰化五信及六信，先將上開定存解約，再將該等定存款項存
    入其等設於五信及六信之帳戶內，然後再匯給被告丁○○指
    定之臺託公司帳戶。被告甲○○夫妻並決定以被告甲○○名
    義辦理借款及抵押權設定登記。且因被告丁○○名下有系爭
    土地可以辦理抵押權，故被告甲○○同意借錢給被告丁○○
    。又於原告提起本件訴訟前，被告甲○○已就被告丁○○簽
    發之本票向法院聲請裁定強制執行等語，資為抗辯。並答辯
    聲明：原告之訴駁回。
四、被告乙○○未於最後言詞辯論期日到場，惟據其於先前言詞
    辯論期日到場所為之聲明及陳述略以：
    被告乙○○與被告丁○○之父戊○○為多年好友，在辦理系
    爭抵押權設定登記之前幾天，被告丁○○父子及臺託公司之
    會計黃秀鶯，和一位司機就有來找被告乙○○說他們公司缺
    錢，想借款300萬，被告乙○○告知其手頭沒錢，隨後訴外
    人戊○○與被告乙○○協調，說由他開支票給被告乙○○，
    票期提早一個禮拜，被告乙○○亦開支票給他們，票期晚一
    個禮拜，讓被告丁○○父子能拿這些票向其他朋友調現，且
    訴外人戊○○也說被告丁○○名下有一筆土地可設定抵押權
    給被告乙○○作為借款之保障，被告乙○○認為既然雙方為
    多年好友，且依訴外人戊○○之提議，被告乙○○亦未受損
    害，便應允其要求，並委由一位埔鹽鄉之土地代書楊子球辦
    理土地抵押權設定登記手續。而被告乙○○簽發給訴外人戊○○之支票均有兌現，但訴外人戊○○開給被告乙○○的支
    票都沒有兌現等語，資為抗辯。並答辯聲明：原告之訴駁回
    。
參、本件經兩造整理並協議簡化爭點如下：
一、兩造不爭執之事實（本院採為判決之基礎）：
  (一)訴外人貿田興公司於88年至90年間前向原告借款66,966,
    640元，並邀同被告丁○○為連帶保證人，而上開借款前已
    到期，嗣經本院98年度重訴字第116號返還借款事件於98年5
    月25日以該案被告應連帶給付原告66,684,977元暨利息、違
    約金，成立和解在案（詳本院卷第13-15頁）。
  (二)被告丁○○於97年2 月20日將其所有坐落台中縣太平市○○
    段1054地號，地目：建，面積為332.88平方公尺之土地（下
    稱系爭土地）設定擔保債權總金額250萬元之普通抵押權予
    被告甲○○（詳本院卷第11頁）。
  (三)被告丁○○於97年7月7日復將系爭土地設定擔保債權總金額
    800萬元之最高限額抵押權予被告乙○○（詳本院卷第11-
    12頁）。
  (四)被告甲○○之先生林武結於97年2月15日於彰化第六信用合
    作社林武結之帳戶匯款41萬元（詳本院卷第50頁）至臺託實
    業股份有限公司（下稱臺託公司）之彰化銀行南台中分行帳
    戶內（詳本院卷第46頁），復於彰化第五信用合作社分別匯
    款被告甲○○帳戶內之100萬元（詳本院卷第49頁）、訴外
    人林武結帳戶內之109萬元（詳本院卷第48頁）至臺託公司
    之台灣銀行太平分行帳戶內（詳本院卷第47頁），共計250
    萬元。
  (五)被告丁○○交付以其為發票人，面額為250萬元，發票日97
    年2月15日暨到期日為98年2月15日之本票1紙（詳本院卷第
    45頁）予被告甲○○。
  (六)於97年7月7日前，被告乙○○開立和進塑膠股份有限公司（
    下稱和進公司）面額各50萬元之6張支票（詳本院卷第44頁
    ）交付被告丁○○，並業已兌現（詳本院卷第53-58頁）。
    而被告丁○○父親即訴外人戊○○以臺託公司名義開立給被
    告乙○○之面額各50萬元之6張支票，均未兌現。
  (七)97年7月7日被告丁○○與乙○○間就開立支票、借款300萬
    元，及系爭土地用以擔保臺託公司開立給被告乙○○6張支
    票之情事立有借據1紙（詳本院卷第43頁）。
二、兩造爭執之點：
  (一)被告丁○○與被告甲○○之間有無消費借貸之法律關係存在
    ？若不存在，則依抵押權從屬性之原則，被告丁○○、甲○○間之系爭抵押權設定契約，是否也不存在？
  (二)被告丁○○與被告乙○○之間有無消費借貸之法律關係存在
    ？若不存在，則依抵押權從屬性之原則，被告丁○○、乙○○間之系爭抵押權設定契約，是否也不存在？
  (三)若上開被告丁○○各與被告甲○○、乙○○間之消費借貸關
    係存在，則原告主張各依民法第244條撤銷抵押權設定行為
    有無理由？
肆、本院之判斷
一、先位之訴部分：
    原告主張：被告等間若無法證明其債權債務關係存在，則依
    抵押權從屬於債權之原則，被告等即有通謀以虛偽意思表示
    訂立虛偽消費借貸契約以遂被告丁○○藉設定抵押權脫產之
    目的，其消費借貸契約依民法第87條第1項前段，自屬無效
    ，被告等即應塗銷系爭抵押權之設定登記等語。惟為被告3
    人所否認，並以上揭情詞置辯。說明如下：
  (一)按確認之訴非原告有即受確認判決之法律上利益者，不得提
    起。所謂即受確認判決之法律上利益，係指法律關係之存否
    不明確，原告主觀上認其在法律上之地位有不安之狀態存在
    ，且此種不安之狀態，能以確認判決將之除去者而言（最高
    法院52年台上字第1240號判例意旨參照）。本件兩造就被告
    丁○○分別與被告甲○○、乙○○間之借款債權及抵押權是
    否存在，均存有爭執，就原告對該等借款債權及抵押權是否
    存在等不安狀態，自得以確認判決加以確定，揆諸前開判例
    意旨，原告就該等借款債權及抵押權是否存在自有確認利益
    。
  (二)按表意人與相對人通謀而為虛偽意思表示者，其意思表示無
    效。但不得以其無效對抗善意第三人。民法第87條第1項定
    有明文。次按所謂通謀為虛偽意思表示，乃指表意人與相對
    人互相故意為非真意之表示而言，故相對人不僅須知表意人
    非真意，並須就表意人非真意之表示相與為非真意之合意，
    始為相當，若僅一方無欲為其意思表示所拘束之意，而表示
    與真意不符之意思者，尚不能指為通謀而為虛偽意思表示。
    復按第三人主張表意人與相對人通謀而為虛偽意思表示者，
    該第三人應負舉證之責。最高法院亦分別著有62年台上字第
    316號判例及48年台上字第29號判例可資參照。
  (三)有關被告丁○○、甲○○間部分：
    原告主張：被告甲○○僅謂係被告丁○○及其父向被告甲○○與其夫林武結夫婦所借，惟其提出之本票，係由被告丁○○簽發予被告甲○○，則其消費借貸關係應係存在於被告丁○○與被告甲○○間，然依被告甲○○所提之匯款紀錄，其
    中150萬元係自訴外人林武結所有之帳號所匯，其餘100萬元
    始自被告甲○○所有之帳號匯出，其等匯出之金額均係97年
    2月15日當日存入並隨即匯出，然其等帳戶內平時之餘額甚
    小，應請被告甲○○證明其當時具有相當資力允諾如此高額
    借款，且依被告甲○○所提供之匯款回單可知，上述金額均
    係匯予訴外人臺託公司，而非被告丁○○，足見被告間之消
    費借貸關係因無款項交付，違背借貸契約要物性而自始不生
    效力，從而本件系爭抵押權擔保之債權，自屬不存在，依抵
    押權從屬性原則，該抵押權亦失所附麗等語；惟為被告丁○○、甲○○2人所否認。經查：
    1.本件被告甲○○之夫林武結於97年2月15日於彰化第六信
      用合作社林武結之帳戶匯款41萬元至臺託公司之彰化銀行
      南台中分行帳戶內，復於彰化第五信用合作社分別匯款被
      告甲○○帳戶內之100萬元、訴外人林武結帳戶內之109萬
      元至臺託公司之台灣銀行太平分行帳戶內，共計250萬元
      等情，業據被告甲○○提出其夫妻設於彰化第五信用合作
      社及彰化第六信用合作社活期存款存摺影本3本為證，復
      為兩造所不爭執，堪予認定。
    2.再觀諸被告丁○○所提出其所簽發予被告甲○○之本票影
      本1紙，被告丁○○亦指定被告甲○○為受款人；且被告
      甲○○亦以債權人名義簽收該紙本票為擔保，可見本件消
      費借貸關係確係存在於被告丁○○與被告甲○○之間。又
      衡諸被告甲○○與訴外人林武結乃為夫妻，其2人間就其
      等資金如何運用，如不損及其等債權人之權利，當屬其2
      人之自由；況且訴外人林武結為何依其妻甲○○之指示，
      將其存款匯入第三人之帳戶，此亦為被告甲○○夫妻2人
      間契約關係之範疇，尚非原告所能置喙。縱使本件借款係
      被告丁○○父子一起出面向被告甲○○夫妻所借，惟經雙
      方協議結果，因被告丁○○名下有系爭土地，為保障被告
      甲○○夫妻之權益，乃以被告丁○○為借用人；另被告甲○○夫妻則決定以被告甲○○為貸與人，本件即由被告丁○○、甲○○出面訂立消費借貸契約，此情顯於法無違，
      尚難遽認被告丁○○、甲○○間即有何通謀而為虛偽意思
      表示之可言。是原告主張：被告丁○○、甲○○間有通謀
      而為虛偽意思表示之情形等語，自非可採。
    3.又被告丁○○辯稱：因本件借款係丁○○家族公司臺託公
      司週轉所需，故被告丁○○乃指定由被告甲○○直接將款
      項匯入臺託公司帳戶內等語。此即核屬民法第269條第1項
      規定：「以契約訂定向第三人為給付者……」之利益第三
      人契約。至被告丁○○何以指定被告甲○○將借款交付臺
      託公司，亦屬被告丁○○與臺託公司2人間契約關係之範
      疇，亦非原告所能置喙。據此，被告甲○○既已依被告丁○○之指示將借款匯入臺託公司之帳戶內，堪認被告甲○○已將借款交付被告丁○○。是原告主張：被告丁○○、
      甲○○間之消費借貸關係因無款項交付，違背借貸契約要
      物性而自始不生效力，從而本件系爭抵押權擔保之債權，
      自屬不存在，依抵押權從屬性原則，該抵押權亦失所附麗
      等語，自屬無據。
    4.另原告聲請本院調查被告甲○○夫妻於彰化第五信用合作
      社及彰化第六信用合作社之定存暨其2人之財產明細等資
      料乙節，惟查被告甲○○既已提出其夫妻匯款予被告丁○○所指定之臺託公司帳戶之存摺明細暨匯款單等影本，已
      足認定被告甲○○確有依約交付本件借款。至被告甲○○
      之資金來源為何，尚與本件無涉，應無調查之必要，故原
      告此部分聲請難以准許，附此敘明。
  (四)有關被告丁○○、乙○○間部分：
    原告主張：依被告乙○○所述，可認系爭債權債務關係係存
    在被告乙○○及訴外人戊○○間，而非被告乙○○及被告丁○○之間。而被告丁○○為被告乙○○設定之抵押權固為最
    高限額抵押權，然系爭土地已經原告於97年9月18日聲請假
    扣押在案，依民法第881-12條第1項第6款可知，被告乙○○
    之最高現額抵押權所擔保之債權業已確定，故該最高限額抵
    押權已具消滅上之從屬性，而最高限額抵押權擔保之債權不
    存在，原告自得訴請塗銷系爭抵押權登記等語；惟為被告丁○○、乙○○2人所否認。經查：
    1.本件於97年7月7日前，被告乙○○開立和進公司面額各50
      萬元之6張支票交付被告丁○○，並業已兌現；而被告丁○○之父親即訴外人戊○○以臺託公司名義開立給被告乙○○之面額各50萬元之6張支票，均未兌現；又7年7月7日
      被告丁○○與乙○○間就開立支票、借款300萬元，及系
      爭土地用以擔保臺託公司開立給被告乙○○6張支票之情
      事立有借據1紙等情，已為兩造所不爭執，堪予認定。
    2.再觀諸上開被告丁○○所簽立予被告乙○○之借據影本，
      其上記載：「立據人：丁○○向乙○○借得新臺幣參佰萬
      元正……」等語，可見本件消費借貸關係確係存在於被告
      丁○○與被告乙○○之間。縱使本件借款係被告丁○○父
      子一起出面向被告乙○○所借，惟經雙方協議結果，因被
      告丁○○名下有系爭土地，為保障被告乙○○之權益，乃
      以被告丁○○為借用人，本件即由被告丁○○、乙○○出
      面訂立消費借貸契約，此情顯於法無違，尚難遽認被告丁○○、乙○○間即有何通謀而為虛偽意思表示之可言。是
      原告主張：被告丁○○、乙○○間有通謀而為虛偽意思表
      示之情形等語，自非可採。
    3.又被告丁○○辯稱：因本件借款係丁○○家族公司臺託公
      司週轉所需，故丁○○即將乙○○所開票據交由戊○○去
      週轉等語。而參諸被告乙○○所開立和進公司面額各50萬
      元之6張支票正反影本，其後固僅有訴外人戊○○之簽名
      ，惟被告丁○○何以直接將該6紙支票交予訴外人戊○○
      提示，此屬被告丁○○與其父親戊○○2人間契約關係之
      範疇，應與原告無涉。據此，被告乙○○既已簽發支票交
      付被告丁○○，並經被告丁○○轉交其父親戊○○提示兌
      現，堪認被告乙○○已將借款交付被告丁○○。是原告主
      張：被告丁○○、乙○○間之消費借貸關係因無款項交付
      ，違背借貸契約要物性而自始不生效力，從而本件系爭抵
      押權擔保之債權，自屬不存在，依抵押權從屬性原則，該
      抵押權亦失所附麗等語，自屬無據。
  (五)從而，原告於先位之訴，請求(1)被告丁○○、甲○○間就被
    告丁○○所有系爭土地，於97年2月20日向台中縣太平地政
    事務所登記，收件年期字號97年平普資字第014790號，權利
    價值250萬元之抵押債權不存在，並塗銷其抵押權設定登記
    ；(2)確認被告丁○○、乙○○間就被告丁○○所有系爭土地
    ，於97年7月7日向台中縣太平地政事務所登記，收件年期字
    號97年平普資字第062160號，權利價值800萬元之抵押債權
    不存在，並塗銷其抵押權設定登記，均無理由，應予駁回。
二、備位之訴部分：
    原告主張：縱認被告等間確有消費借貸法律關係存在，惟被
    告等就消費借貸契約及資金流向，若無法盡其舉證責任，則
    該抵押權之設定行為自屬無對價關係，而原告對被告丁○○
    之債權係發生於88至90年間，則被告丁○○於97年2月20日
    及97年7月7日之抵押權設定登記，顯係在原告債權發生之後
    所為之無償行為，即應認為有損害於原告之債權，原告自可
    依法訴請撤銷前開被告等間之抵押權設定行為及塗銷抵押權
    登記。又若被告等間以不相當對價設定抵押權，縱認屬有償
    行為，其行為亦有害原告之債權，原告亦得依民法第244條
    第2項及第4項規定，行使撤銷權併同聲請塗銷登記等語。惟
    為被告3 人所否認，並以上揭情詞置辯。說明如下：
  (一)按債務人所為之無償行為，有害及債權者，債權人得聲請法
    院撤銷之。債務人所為之有償行為，於行為時明知有損害於
    債權人之權利者，以受益人於受益時亦知其情事者為限，債
    權人得聲請法院撤銷之。債務人之行為非以財產為標的，或
    僅有害於以給付特定物為標的之債權者，不適用前二項之規
    定。債權人依第一項或第二項之規定聲請法院撤銷時，得並
    聲請命受益人或轉得人回復原狀。但轉得人於轉得時不知有
    撤銷原因者，不在此限。民法第244條定有明文。
  (二)有關被告丁○○、甲○○間部分：
    1.本件係由被告丁○○與被告甲○○訂立消費借貸契約，並
      已交付借款等情，前已認定，是本件被告丁○○、甲○○
      間之抵押權設定行為，自非屬無對價關係，應非無償行為
      。是原告主張依上開民法第244條第1項規定，訴請撤銷被
      告丁○○、甲○○間之抵押權設定行為及塗銷抵押權登記
      ，於法無據。
    2.再者，被告丁○○、甲○○間之抵押權設定行為，既非屬
      無對價關係，即為有償行為。而原告就被告甲○○於設定
      該抵押權時，亦明知此舉將有損害於原告對被告丁○○之
      債權乙節，並未舉證以實其說，即難採憑。是原告主張依
      上開民法第244條第2項規定，訴請撤銷被告丁○○、甲○○間之抵押權設定行為及塗銷抵押權登記，亦於法不合。
  (三)有關被告丁○○、乙○○間部分：
    1.本件係由被告丁○○與被告乙○○訂立消費借貸契約，並
      已交付借款等情，前已認定，是本件被告丁○○、乙○○
      間之抵押權設定行為，自非屬無對價關係，應非無償行為
      。是原告主張依上開民法第244條第1項規定，訴請撤銷被
      告丁○○、乙○○間之抵押權設定行為及塗銷抵押權登記
      ，於法無據。
    2.再者，被告丁○○、乙○○間之抵押權設定行為，既非屬
      無對價關係，即為有償行為。而原告就被告乙○○於設定
      該抵押權時，亦明知此舉將有損害於原告對被告丁○○之
      債權乙節，並未舉證以實其說，即難採憑。是原告主張依
      上開民法第244條第2項規定，訴請撤銷被告丁○○、乙○○間之抵押權設定行為及塗銷抵押權登記，亦於法不合。
  (四)從而，原告於備位之訴，訴請(1)被告丁○○、甲○○間就被
    告丁○○所有系爭土地，於97年2月20日向台中縣太平地政
    事務所登記，收件年期字號97年平普資字第014790號，權利
    價值250萬元之抵押權設定行為應予撤銷，並塗銷其抵押權
    設定登記；(2)被告丁○○、乙○○間就被告丁○○所有系爭
    土地，於97年7月7日向台中縣太平地政事務所登記，收件年
    期字號97年平普資字第062160號，權利價值800萬元之抵押
    權設定行為應予撤銷，並塗銷其抵押權設定登記，亦無理由
    ，應予駁回。
三、因本案事證已臻明確，兩造其餘主張陳述及所提之證據，與
    本院上開論斷無涉或無違，均毋庸再予審酌，併予敘明。
四、訴訟費用之依據：民事訴訟法第78條。
中    華    民    國    98    年    10    月    21    日
                  民事第三庭    法  官  許秀芬
以上正本係照原本作成
如對本判決上訴，須於判決送達後20日內向本院提出上訴狀
中    華    民    國    98    年    10    月    21    日
                                書記官


司法院資訊處製作；財團法人民間司法改革基金會備份。
